【裁判字號】    95,保險,89
【裁判日期】    951229
【裁判案由】    損害賠償
【裁判全文】
臺灣臺北地方法院民事判決              95年度保險字第89號
原      告  華南產物保險股份有限公司
法定代理人  己○○
訴訟代理人  丁○○
被      告  萬事興交通事業有限公司
法定代理人  甲○○○
訴訟代理人  乙○○
            丙○○
被      告  戊○○
上列當事人間損害賠償事件，本院於民國95年12月18日言詞辯論
終結，判決如下：
    主  文
被告應連帶給付原告新台幣肆拾玖萬零捌佰壹拾元，及其中被告
萬事興交通事業有限公司部分自民國九十五年四月二十六日起，
被告戊○○部分自民國九十五年十一月二十一日起，均至清償日
止，按年息百分之五計算之利息。
原告其餘之訴駁回。
訴訟費用由被告連帶負擔三分之二，餘由原告負擔。
    事實及理由
一、本件被告戊○○，未於言詞辯論期日到場，核無民事訴訟法
    第386 條各款所列情形，爰依原告之聲請，由其一造辯論而
    為判決。
二、原告方面：
    緣車牌號碼1155-DB 號自小客車（以下簡稱系爭車輛）為訴
    外人潘邦豪所有，並為原告所承保車輛，於民國93年10月22
    日4 時34分許由訴外人潘邦豪駕駛停放於台北市○○街○ 號
    路邊停車格時，適有被告戊○○駕駛其雇主即被告萬事興交
    通事業有限公司（下稱萬事興公司）所有之車牌號碼202-CB
    號營業小客車行經該處，因駕駛失控撞及停放路旁多輛車輛
    ，導致原告承保系爭車輛嚴重受損，被告戊○○自應就其因
    過失行為所致生損害負賠償責任，又被告萬事興公司為被告
    戊○○之僱用人，依民法第188 條規定，應就被告戊○○之
    侵權行為負連帶賠償責任，而系爭車輛經原告送請估價，支
    出修復費用新台幣（下同）725,964 元（含工資175,521 元
    、零件550,443 元），原告業已理賠被保險人即訴外人潘邦
    豪，並經被保險人簽復賠款滿意書在卷，原告依保險法第53
    條規定，已取得代位權。爰依保險代位及侵權行為之法律關
    係，請求被告連帶賠償損害，並聲明：被告應連帶給付原告
    725,964 元，及自支付命令狀送達被告翌日起至清償日止，
    按年息5 ％計算之利息。
三、被告萬事興公司方面：
    被告戊○○係於92年9 月12日自備車輛靠行於被告萬事興公
    司，由被告萬事興公司提供號碼202- CB 之牌照予被告戊○
    ○掛牌在外營業，被告戊○○除每月給付被告萬事興公司行
    政服務費用1,200 元外，其餘一切盈虧均由被告戊○○自主
    處理，兩者間並無僱傭關係存在。再者，被告戊○○因私人
    因素與他人發生糾紛，於遭人追打途中不慎擦撞系爭車輛，
    並非係在駕駛營業行為中所生之損害。而被告萬事興公司於
    被告戊○○靠行前，詳細查核被告戊○○持有之合法職業小
    客車駕駛執照及車輛車廠證明，始准許其參與經營，故對於
    選任及監督其職務之執行，已盡相當注意，依民法第188 條
    但書規定，不負賠償之責。況原告所提最高法院87年台上字
    第86號判決係為保護搭乘靠行營業車之乘客，始擴大民法第
    188 條之適用，與本件係因被告戊○○個人過失行為所造成
    之失控肇事，應由其個人負擔賠償責任之情節不相符合，自
    無援用餘地等語置辯，並聲明：駁回原告之訴。
四、被告戊○○方面：
    被告戊○○未於言詞辯論期日到場，亦未提出準備書狀作何
    聲明或陳述。
五、原告主張被告戊○○於93年10月22日4 時34分許，駕駛登記
    為被告萬事興公司所有車牌號碼202-CB號營業小客車，行經
    台北市○○街7 號前，因過失駕駛失控撞及原告所承保，當
    時停放在路邊為訴外人潘邦豪所有之車牌號碼1155-DB 號之
    自小客車，致系爭車輛因而受損，原告業已理賠訴外人即被
    保險人潘邦豪系爭車輛修復費用725,964 元等情，業據其提
    出警方案件情形報告調查表、估價單、發票、賠款滿意書為
    證，且為被告萬事興公司所不爭執，而被告戊○○經合法通
    知，既未於言詞辯論期日到場爭執，又未提出書狀作何陳述
    ，本院審酌前開書證，並依職權向台北市政府警察局交通警
    察大隊調閱本件道路交通事故調查報告表、現場照片等資料
    查明屬實，堪信原告上開主張為真實。
六、原告主張被告萬事興公司為被告戊○○之僱用人，應依民法
    第188 條規定負僱用人之連帶賠償責任等語，則為被告萬事
    興公司所否認，並以前詞置辯，且提出台北市計程車客運業
    駕駛人自備車輛參與經營契約書、被告戊○○駕照影本、認
    定被告2 人間有參與經營契約存在之本院臺北簡易庭94年度
    北簡字第43556 號民事判決及確定證明書、靠行帳冊等件（
    均影本）為證。惟查：
  (一)按民法第188 條僱用人責任之規定，係為保護被害人而設，
    故此所稱受僱人，應從寬解釋，凡客觀上被他人使用為之服
    勞務而受其監督者，均屬之，不以有僱用契約之存在為僱用
    人負責之條件（最高法院57年度台上字第1663號判例參照）
    。又目前在臺灣經營交通事業之營利私法人，接受他人靠行
    （即出資人以該交通公司之名義購買車輛，並以該公司名義
    參加營運），而向該靠行人（即出資人）收取費用，以資營
    運者，比比皆是，此為週知之事實。是該靠行之車輛，在外
    觀上既屬該交通公司所有，第三人又無從分辨該車輛是否他
    人靠行營運者，只能從外觀判斷該車輛係某交通公司所有，
    該車輛之司機即係受僱為該交通公司服勞務。而此種交通企
    業，既為目前臺灣社會所盛行之獨特經營型態，則此種交通
    公司即應對廣大民眾之安全負起法律上之責任，蓋該靠行之
    車輛，無論係由出資人自行駕駛，或招用他人合作駕駛，或
    出租，在通常情形，均為該交通公司所能預見，且該供靠行
    之交通公司所登記經營事業項目多包含客運業，則靠行司機
    因駕駛職務之執行及所可能引發的危險，當可認定為在該交
    通公司之營業活動領域，該交通公司亦藉此獲利，且較被害
    人更詳知及更易控制該風險，因此認定其具有上開條文所規
    定之僱傭關係，應稱妥當。是苟該駕駛人係有權駕駛，在客
    觀上應認其係為該交通公司服勞務，而應使該交通公司負僱
    用人之責任，方足以保護交易之安全。查前揭202- CB 號營
    業小客車係被告戊○○出資購買，登記為被告萬事興公司所
    有，並靠行於被告萬事興公司營業，前揭事故發生時，係由
    被告戊○○所駕駛等情，為兩造所不爭，並有被告戊○○與
    被告萬事興公司所訂立之台北市計程車客運業自備車輛參與
    經營契約書在卷可稽。依上揭說明，被告萬事興公司自應就
    有權駕駛該車之人因侵權行為所生損害，依民法第188 條第
    1 項前段之規定，負連帶賠償責任。況參以被告萬事興公司
    自認其為被告戊○○提供代收、代繳、代辦、協助，各相關
    政府機關之通知、稅費、規費、罰款、驗車監理事務等服務
    ，被告戊○○則每月繳付1,200 元作為報酬等語（本院卷31
    頁、99頁背面），及該契約書約定，被告戊○○如有違反約
    定，如使用該車違反交通法規或公路法規或其他相關法令，
    或擅自將該車交付他人使用、或轉賣營業車輛、或將牌照出
    租等，被告萬事通公司可終止該契約等情（見本院卷第21頁
    ），故就事實上、客觀上而言，被告萬事興公司就是否允許
    被告戊○○靠行以被告萬事興公司名義營業，具有決定權，
    且借與靠行名義後，若被告戊○○違反約定，亦可終止其借
    用關係，其對被告戊○○使用其名義營業，仍有監督關係，
    是兩者之間外觀上存有選任、服勞務及監督關係，與僱傭無
    殊。因之被告萬事興公司對於被告戊○○因執行職務不法侵
    害他人之權利，自應負僱用人之責任。被告萬事興公司執前
    述台北市計程車客運業駕駛人自備車輛參與經營契約書、認
    定被告2 人間有參與經營契約存在之本院臺北簡易庭94年度
    北簡字第43556 號民事判決及確定證明書、靠行帳冊，辯稱
    其與被告戊○○間僅為「靠行」，並無僱傭關係，故其對於
    戊○○之行車事故無須連帶負責云云，並無可採。
  (二)被告萬事興公司雖否認本件車禍事故發生時，被告戊○○係
    在執行職務云云，惟按僱用人藉使用受僱人而擴張其活動範
    圍，並享受利益，且受僱人執行職務之範圍，或其適法與否
    ，要非一般第三人所能分辨，故所謂執行職務亦不以受指示
    執行之職務為限，受僱人之行為在客觀上具備執行職務之外
    觀，依一般情形觀之，得認為係執行職務，而侵害第三人之
    權利時，僱用人即應負連帶賠償責任（最高法院79年度台上
    字第2397號、90年度台上字第1991號、91年度台上字第2627
    號裁判意旨可以參照）。本件被告戊○○於事故發生後警訊
    中固陳稱，他是因在林森北路與一部自小客車發生小擦撞，
    該小客車駕駛下車拿球棒要打他，他害怕駕車離開，該自小
    客車駕駛一路緊追，他因害怕加速逃離時失控撞及停在路旁
    車輛等語（見本院卷49頁），但被告萬事興公司自承被告戊
    ○○所駕駛該靠行車輛車身漆有該公司名稱，自外觀上可以
    看出是該公司的車等語（見本院卷第30頁），則被告戊○○
    駕駛該營業小客車行駛於馬路上，在客觀上一般第三人咸認
    為該駕駛司機係為被告萬事興公司執行職務。故被告萬事興
    公司上開所辯，亦無足採。
  (三)再按僱用人於選任受僱人及監督其職務之執行，如已盡相當
    之注意或縱加以相當之注意而仍不免發生損害者，僱用人不
    負賠償責任。固為民法第188 條第1 項但書明文規定。然僱
    用人主張本條項但書免責之規定者，應負舉證責任（最高法
    院19年上字第3025號判例意旨參照），況法律上所謂僱主必
    須注意之旨趣，係預防受僱人執行業務發生危害之意，故注
    意範圍，除受僱人之技術是否純熟而外，尚須就其人性格是
    否謹慎精細亦加注意，蓋性格狂放或粗疏之人執此業務，易
    生危害乃易中之事（最高法院20年上字第568 號判例參照）
    。被告萬事興公司既同意被告戊○○以其名義對外營業，則
    其在選任、監督上除須注意被告戊○○是否具有合法駕駛資
    格、其駕駛技術是否純熟外，對其人之詳慎或疏忽，亦屬於
    選任、監督範圍，詎被告萬事興公司對被告戊○○於執行職
    務使用靠行車輛營業時漫不加察，致肇事損害他人權利，難
    謂被告萬事興公司之監督無疏忽，此外，被告萬事興公司亦
    未舉證其已善盡監督之責，而可免於負連帶賠償責任，其自
    應負僱用人之責任，而與被告戊○○負連帶賠償責任。
七、按因故意或過失不法侵害他人之權利者，負損害賠償責任；
    而不法毀損他人之物者，應向被害人賠償其物因毀損所減少
    之價額。民法第184 條第1 項前段、第196 條亦有明文。查
    被告萬事興公司之受僱人即被告戊○○因過失損壞原告所承
    保訴外人潘邦豪所有之系爭車輛等事實，已如前述，依前揭
    規定，被告戊○○及萬事興公司自應連帶負損害賠償責任。
    原告主張系爭車輛因遭被告戊○○駕車撞及受損，支出修復
    費725,964 元，業據其提出估價單及統一發票為證，被告萬
    事興公司雖抗辯所支出修復費用過高云云，但其並未具體指
    陳該估價單及統一發票究有何不實或無修繕必要之處，其空
    言抗辯費用過高云云，自無足採。又按民法第196 條請求賠
    償物被毀損所減少之價額，得以修復費用為估定之標準，但
    以必要者為限（例如：修理材料以新品換舊品，應予折舊）
    （最高法院77年度第9 次民事庭會議決議(一)可資參照）。查
    系爭車輛乃92年7 月出廠，有原告提出之行車執照影本在卷
    可稽（本院卷第88頁），依行政院所頒固定資產耐用年數及
    固定資產折舊率之規定，小客車之耐用年數為5 年，依定率
    遞減法每年折舊率為千分之369 ，自系爭車輛出廠日至發生
    車禍日，相距1 年3 個月，而系爭車輛因修復支出費用合計
    725,964 元，其中零件費用524,231 元、工資費用167,163
    元，另有5 ％營業稅34,570元，依零件及工資比例計算，零
    件費用為550,443 元，工資費用則為175,521 元，其中零件
    部分經折舊後數額應為315,289 元（計算式：第一年折舊後
    價值：550,443 -550,443Ⅹ0.369 ＝347,330 ，第二年折舊
    後價值：347,330-347,330 Ⅹ0.369 Ⅹ3/12＝315,289 ，各
    計算式元以下均四捨五入），故原告得請求之修繕費用應為
    490,810 元（折舊後零件費用315,289 元，再加上工資費用
    175,521 元），逾此數額之請求，即為無理由，不應准許。
八、末按，被保險人因保險人應負保險責任之損失發生，而對於
    第三人有損失賠償請求權者，保險人得於給付賠償金額後，
    代位行使被保險人對於第三人之請求權；但其所請求之數額
    ，以不逾賠償金額為限。保險法第53條第1項定有明文。本
    件原告既已依其承保訴外人潘邦豪所有系爭車輛之保險契約
    約定，理賠被保險人即訴外人潘邦豪725,964 元，並經被保
    險人簽復賠款滿意書在卷可按（見本院95年度促字第14930
    號卷第17頁），則原告主張其得代位行使被保險人對於被告
    之損害賠償請求權而請求被告賠償，核屬有據。從而，原告
    依據侵權行為及保險代位之法律關係，請求被告連帶賠償
    490,810 元，及自支付命令送達被告之翌日即其中被告萬事
    興公司部分自95年4 月26日起、被告戊○○部分自95年11月
    21日起，均至清償日止，按年息5 ％計算之利息，為有理由
    ，應予准許。逾此部分請求，即無理由，應予駁回。
九、本件事證已臻明確，兩造其餘主張陳述及所提之證據，經本
    院審酌後，認均不足以影響本判決之結果，爰不一一論述，
    附此敘明。
十、結論：原告之訴為一部有理由、一部無理由，依民事訴訟法
    第385 條第1 項前段、第79條、第85條第2 項，判決如主文
    。
中    華    民    國    95    年    12    月    29    日
                  臺灣臺北地方法院民事第三庭
                          法  官  管靜怡
以上正本係照原本作成。
如對本判決上訴，須於判決送達後20日內向本院提出上訴狀。
中    華    民    國    95    年    12    月    29    日
                          書記官  趙郁涵


司法院資訊處製作；財團法人民間司法改革基金會備份。
